臺灣臺中地方法院刑事判決
110年度交訴字第232號
公  訴  人  臺灣臺中地方檢察署檢察官
被      告  蔡尚錞


選任辯護人  洪煌村律師
            秦嘉逢律師
上列被告因過失致死案件，經檢察官提起公訴（110年度偵字第1
559號），本院判決如下：
    主    文
蔡尚錞犯過失致人於死罪，處拘役伍拾日，如易科罰金，以新臺
幣壹仟元折算壹日。_
    犯罪事實
一、蔡尚錞為台灣電力股份有限公司臺中區營業處（下稱台電中
    區營業處）大屯巡修課外線技術人員，工作項目為「配電線
    路巡視及點檢維護」等，範圍包括台電公司設置在臺中市西
    屯區工業區一路之手孔，明知其於進行線路巡視時，應遵守
    台電公司「線路設備維護」規則，依該規則「表1-1地下配
    電線路巡視事項」，其中「項目：地下孔（包含人、手孔、
    地下變壓器孔）」之17「孔蓋及周邊是否路平正常（與路面
    高低差±0.6cm）」，應檢查手孔蓋與路面高低落差有無符合
    規定，如不符合前揭規則，並應填載「地下配電線路巡視檢
    點改修明細表」，具體載明「座標編號、地址、不良項目、
    不良狀況、緩急程度」等內容，報請台電中區營業處即時維
    護、搶修，惟於民國107年7月12日進行線路巡視時，竟疏未
    注意，漏未發現設置在臺中市西屯區工業區一路125號前之
    手孔蓋（圖號座標：G4749HA25，下稱本案手孔蓋）與路面
    之高低落差已違反規範，且未填報「地下配電線路巡視檢點
    改修明細表」。適陳峻毅於同年9月26日13時28分，騎乘車
    牌號碼000-000號普通重型機車，行經臺中市西屯區工業區
    一路125號前路段，亦疏未注意於下坡、彎路路段，應依標
    誌、標線減速慢行，反以平均車速83.92公里/小時速度超速
    行駛，致其機車車輪通過本案手孔蓋時，因手孔蓋與路面高
    低有如附圖一、二所示落差，導致車輛失控，無足夠時間煞
    停而撞及路外電桿，因而受有顱腦損傷、胸部挫傷、下肢骨
    折等傷害，經送醫後於同日13時52分許，在臺中市西屯區中
    港澄清醫院不治死亡。
二、案經臺灣臺中地方檢察署檢察官簽分後偵查起訴。
    理    由
一、證據能力之說明：
  ㈠按被告以外之人於審判外之言詞或書面陳述，除法律有規定
    者外，不得作為證據，為刑事訴訟法第159條第1項所明定。
    查，死者家屬陳敏淋於警詢、偵訊時所為指訴，及檢察官11
    0年10月26日補充理由狀所附死者家屬陳敏淋刑事陳述意見
    狀（見本院卷㈠第135至137頁），均屬被告蔡尚錞以外之人
    於審判外所為之言詞及書面陳述，辯護人於本院爭執該部分
    陳述之證據能力（見本院卷㈠第48頁），且該部分核無同法
    第159條之2、第159條之3之情事，依同法第159條第1項規定
    無證據能力。
  ㈡按被告以外之人於審判外之言詞或書面陳述，除法律有規定
    者外，不得作為證據，刑事訴訟法第159條第1項固有明文。
    惟被告以外之人於審判外之陳述，雖不符同法第159條之1至
    第159條之4之規定，而經當事人於審判程序同意作為證據，
    法院審酌該言詞陳述或書面陳述作成時之情況，認為適當者
    ，亦得為證據，同法第159條之5第1項亦有明文。本判決以
    下所引用被告以外之人於審判外之言詞或書面陳述，對被告
    而言，性質上屬傳聞證據，且被告已知悉有刑事訴訟法第15
    9條第1項之情形，惟被告及其選任辯護人表示同意作為證據
    ，本院審酌上開證據作成時之情況，尚無違法取證或不當之
    情形，以之作為證據應屬適當，依刑事訴訟法第159條之5第
    1項規定，應認本案後述所引之傳聞證據，有證據能力。
  ㈢傳聞法則乃對於被告以外之人於審判外之言詞或書面陳述而
    為之規範。本判決以下引用之非供述證據，無刑事訴訟法第
    159條第1項規定傳聞法則之適用，因與本案待證事實具有關
    聯性，且無證據證明係公務員違法取得之物，依法自得作為
    證據。
二、認定被告犯罪事實所憑之證據及理由：
    訊據被告坦承其為台電公司外線技術人員，負責「配電線路
    巡視及點檢維護」等工作，範圍包括台電公司設置在臺中市
    西屯區工業區一路之手孔等情不諱，惟矢口否認有何過失致
    死犯行，辯稱：伊以目測方式觀察孔蓋外觀有無明顯缺失，
    包括孔蓋周邊破損或是有異音，及檢視孔蓋高低落差；於10
    7年7月12日依公司規範檢查孔蓋無不良狀況云云（見偵卷第
    18頁）。然查：
  ㈠被告自107年3月間起，擔任台電中區營業處調度組大屯巡修
    課外線技術人員，工作項目包括「配電線路巡視及點檢維護
    （其餘與本案無關之項目不予列出）」等，並於107年7月12
    日巡檢設置在臺中市○○區○路○號座標G4749HA25手孔蓋之事
    實，業據被告於偵查中坦承不諱（見偵卷第18頁），並有臺
    灣電力股份有限公司工作說明表在卷（見偵卷第37頁）。又
    被害人陳峻毅於107年9月26日13時28分，騎乘車牌號碼000-
    000號普通重型機車，撞及臺中市西屯區工業區一路125號附
    近路外電桿，因而受有顱腦損傷、胸部挫傷、下肢骨折等傷
    害，經送醫後於同日13時52分許，在臺中市西屯區中港澄清
    醫院不治死亡等情，有急診死亡病患病歷摘要、車輛詳細資
    料報表、道路交通事故現場圖、道路交通事故調查報告表㈠
    、㈡、現場照片40張、刑案現場堪察報告在卷（見相驗卷㈠第
    10、11、14至16、19至31、60至89頁），並經臺灣臺中地方
    檢察署檢察官督同法醫相驗屬實，製有相驗筆錄、相驗屍體
    證明書、檢驗報告書及相驗照片在卷（見相驗卷㈠第32、35
    至39、45至48、50至57頁），堪以認定。
　㈡依台電公司「線路設備維護」關於「1-1-1地下線路設備巡視
    ：…線路巡視：即巡視配電線路，瞭解線路裝置及鄰近線路
    外物情形、以不停電從外表查察為原則。分為定期線路巡視
    及臨時線路巡視，將轄內配電線路設備作通盤之巡視，需要
    改修者，應填妥配電線路巡視檢點改修明細表並附改修工作
    單，送改修部門處理。」；依該規則表1-1地下配電線路巡
    視事項「項目17：孔蓋及周邊是否路平正常（與路面高低差
    ±0.6cm）」，此有該線路設備維護規則影本及表1-1地下配
    電線路巡視事項在卷（見偵卷第39至42頁）。被告為台電中
    區營業處巡修課外線技術人員，工作項目包括「配電線路巡
    視及點檢維護」，於執行線路巡視事項時，自應注意其工作
    範圍內之臺中市西屯區工業區一路之手孔蓋及周邊是否路平
    正常，如與路面高低差±0.6cm，應填妥配電線路巡視檢點改
    修明細表（如本院卷㈠第297頁），報由改修部門施工改善乙
    節，並據證人即台電中區營業處大屯巡修課外線技術人員林
    信通於本院審理時證述屬實（見本院卷㈡第32頁），應屬明
    確。又台電公司所設置之本案手孔蓋與路面高低落差逾±0.6
    cm，已違反前揭地下配電線路巡視事項所定「與路面高低差
    ±0.6cm」之事實，業經檢察官於108年7月9日會同死者之父
    陳敏淋、經濟部工業局臺中工業區服務中心（下稱臺中工業
    區服務中心）張美櫻等人、台電中區營業處臺中工務段王文
    輝等人、臺中市政府養護工程處洪智文等人、臺中市政府警
    察局第六分局陳芳民至現場會勘及測量，結果詳如附圖一、
    二所載，有檢察官履勘筆錄、臺中市政府警察局第六分局10
    8年7月10日中市警六分偵字第1080068118號函及現場照片1
    份、臺中市養護工程處108年10月5日中市建養工市六字第10
    80064968號函所附孔蓋丈量之結果紀錄1份在卷（見相驗卷㈠
    第177、179至195、201至204頁）。雖被告於偵查中辯稱：
    「我巡視的手孔蓋，我要以目測方式觀察外觀有無明顯缺失
    ，包含孔蓋周邊破損或是有異音，…以目測也是有包含檢視
    孔蓋高低落差。」、「（…你在107年7月12日顯示不良狀況
    是無，直到107年10月9日顯示不良狀況也是無？）依照公司
    的規範去檢視是沒有問題的。」云云（見偵卷第18頁）。然
    依台電公司前揭「線路設備維護」規定，固以「不停電從外
    表查察為原則」，然細觀同規則「2配電線路巡檢事項：⑴地
    下配電線路巡檢，應依地下配電線路巡視事項（表1-1）及
    地下配電線路檢點事項（表-12）辦理；再依該規則表1-1項
    目14至18（見偵卷第41頁）關於地下孔（包含人、手孔、地
    下變壓器孔）之配電線路巡視事項所載，包含「孔蓋是否被
    掩埋（掩埋孔蓋資訊須回饋DMMS圖資系統建檔、修正，另依
    孔蓋不宜掩埋5原則評估，每年辦理1次檢討，須提升者交由
    線路課彙總向主管機關申請孔蓋提升，留存紀錄」、「掩埋
    孔蓋定位標示器以定位儀掃描是否正常，巡視後路面應標示
    孔蓋位置（定位儀掃描異常者應儘速改善或辦理孔蓋提升）
    」、「孔蓋組是否良好」、「孔蓋及周邊是否路平正常（與
    路面高低差±0.6cm）」、「孔蓋是否會發出異響（未密合或
    平穏）」等，足徵台電公司巡修課外線技術人員於進行地下
    孔之配電線路檢點事項時，固以「外表查察」為原則，然所
    謂「外表查察」並非指僅限於「目視」方法，其中項目14、
    15之巡查，仍應使用「DMMS圖資系統」、「定位儀」等儀器
    始得檢查。又證人林信通於本院審理時證稱：「假設我們會
    在旁邊看，因為是會有車輛或有摩托車，看他壓的情況，壓
    了如有聲音或者是有晃動的這個狀況。」、「（…聲音是否
    為目視的？）應該是說這個聲音是不是因為行車所引起的聲
    音。」、「（所以是否也要包括耳朵聽？）是。」、「（騎
    摩托車經過的時候，是只有目視，還是用聽的？）用聽的。
    還有目視。」等語（見本院卷㈡第34至36頁），足徵項目18
    中「孔蓋是否會發出異響」，更須巡視人員在現場除以目視
    外，再採取適當方法（例如在路旁等候車輛經過或自行騎乘
    機車通過孔蓋，以耳朵聽有無發出異響等），查察孔蓋是否
    發出異響，而無從僅以「目視」方式檢測「孔蓋是否會發出
    異響」。此外，與本案相關之項目17「孔蓋及周邊是否路平
    正常（與路面高低差±0.6cm）」部分，更無從僅以「目視」
    方式，而不使用適當工具，即得檢測出本案孔蓋與路面高低
    差是否在±0.6cm範圍內。是被告於107年7月12日巡視時，僅
    以目視方式，未使用適當工具及方法，且未發現該處孔蓋與
    路面高低落差已逾±0.6cm，而在孔蓋巡檢紀錄表之「不良項
    目」、「不良狀況」欄均填載「無」，有107年度之巡檢紀
    錄表在卷（見相驗卷㈠第231頁），足認被告執行巡檢配電線
    路巡視維護之業務時，疏未依前揭規則確實巡視，致未能發
    現本案孔蓋及周邊並未路平正常，與路面高低差已超過±6cm
    ，其行為自有過失。被告及辯護人雖以下列情詞置瓣，然查
    ：
  ⒈辯護意旨以：「（檢察官於）108年7月9日會勘所測量之數據
    ，已是事發後9個多月，且本案手孔蓋位於工業區內，路面
    常有卡車、貨車、聯結車等重型車輛輾壓，導致手孔蓋之高
    低落差有所增加之情形，是108年7月9日會勘所測量之數據
    ，顯非案發時本案手孔蓋與路面平坦度之數據。」云云（見
    本院卷㈠第56、128頁）。本案檢察官原定於108年6月28日在
    現場測量，因測量人員未到場，未能於該日測量，嗣於108
    年7月9日始再至現場履勘，此有檢察官108年6月28日及7月9
    日履勘現場筆錄在卷（見相驗卷㈠第151、177頁）。依檢察
    官108年6月28日履勘現場筆錄，檢察官於當日向到場之臺中
    工業區服務中心張美櫻確認該路段現況，經張美樱稱：「本
    案件路段，自案發之後並無任何的施作，仍保持現況，因為
    家屬有意見，仍保留原狀，而且路面外觀仍保持，未受自然
    力破壞或改變。」等語，有該勘驗現場筆錄在卷；另檢察官
    於偵查中函詢臺中工業區服務中心，請該服務中心提供臺中
    市西屯區工業區一路125號路段之維護資料，經該服務中心
    以109年2月15日以中服字第109604235號函檢附之公共設施
    定期巡查報告及維護辦理成果表（107年7月23日至107年11
    月30日）在卷（見相驗卷㈠第235頁，相驗卷㈡第9至156頁）
    。依前開巡查報告及維護辦理成果表所載，本案臺中市西屯
    區工業區一路125號路段，於該段期間之柔性及剛性鋪面等
    其他，均無不符項目，足徴於本案路段案發後之路面外觀，
    自107年9月26日起至108年7月9日檢察官履勘現場為止，均
    未有人為或自然力破壞而改變。至於經濟部工業局臺中工業
    區服務中心108年5月24日中服字第1086041269號函稱：「近
    期豪雨已造成本工業區内管線、管溝及人手孔周邊設施損壞
    及下陷。」等語（見相驗卷㈠第167頁），經本院分別函詢臺
    中工業區及台電中區營業處關於上開豪雨所造成之「人手孔
    周邊設置損壞及下陷」是否包括本案手孔蓋。臺中工業區服
    務中心函覆稱：「查中央氣象局曾於108年5月20日發布豪雨
    特報，…當時維護地點無包括台電公司圖號座標G479HA25號
    手孔。」，有臺中工業區服務中心111年1月12日中服字第11
    1604148號函（見本院卷㈠第267頁）；台電公司中區營業處
    函說明㈥稱：「再查經濟部工業局臺中工業區服務中心108年
    5月24日函文本處，因近期豪雨恐造成工業區内管線、管溝
    及人手孔周邊設置損壞及下陷情事，本處接獲公文後即派員
    至工業區針對孔蓋設備加強巡視，僅發現手孔蓋（G4749BC5
    7）有基座鬆動情事，並於108年6月5日辦理改善妥」等情，
    亦有台電公司中區營業處111年2月4日台中字第1111170698
    號函在卷可稽（見本院卷㈠第233頁）。是臺中地區於108年5
    月間豪雨，雖造成臺中工業區服務中心管理之部分人手孔蓋
    陷落，惟本案手孔蓋並未因豪雨而受影響。辯護人前揭辯護
    意旨認本案手孔蓋於該段期間因重型車輛碾壓，而生高低落
    差云云，屬臆測之詞，自非可採。
　⒉辯護意旨以：「被害人家屬雖於107年9月27日至現場測量本
    案手孔蓋與路面間之高低落差，惟其並非以專業標準之三米
    直規丈量，且亦非依照法律規定之三點測量方式進行測量，
    測量方式顯然有誤，是所為之測量數值均非可採。」云云（
    見本院卷㈠第54頁）。查，死者之父陳敏淋於案發後之翌日
    即107年9月27日9時26分許，持三米尺規自行至現場測量本
    案手孔蓋與路面是否平整，並拍攝現場照片3張在卷（見本
    院卷㈠第329至333頁），依該等現場照片所示，該處手孔蓋
    與路面確實未保持平整，而有明顯高低落差之情，此與嗣後
    檢察官於108年7月9日會同死者之父陳敏淋及相關單位所為
    現場履勘之情並無不同。然因死者之父陳敏淋係於案發後自
    行前往現場拍照、蒐證及測量，而非由檢察官進行勘驗及囑
    託測量單位測量，本院於認定本案犯罪事實時，並未採為認
    定本案犯罪事實之證據。從而，本院既未將死者之父自行測
    量之結果作為認定被告犯罪事實之證據，且逢甲大學車輛行
    車事故鑑定研究中心行車事故鑑定報告書去除死者之父所為
    之測量結果後，仍不影響其鑑定結果（詳後述），不論死者
    父親有無採用專業三米尺規及是否符合工程規範，均無礙於
    本案犯罪事實之認定。
　⒊辯護意旨略以：台電公司臺中區營業處已將人手孔蓋點檢工
    作（含蟻害防治）委由大圓水電承攬，依大園水電於107年6
    月19日竣工之人手孔蓋維護工作交辦、竣工及初驗紀錄單等
    文件，記載本案手孔蓋於107年6月13日以標準之三米直規測
    量下，其數值第一點為-0.4mm，第二點為-0.2mm，第三點為
    -0.3mm，即任兩點合均在±0.6cm範圍內云云（見本院卷㈠第5
    3、54頁）。查，大園水電股份有限公司（下稱大園水電）
    承攬台電公司臺中區營業處B工區人手孔點檢工作（含蟻害
    防治），於107年6月13日進行孔蓋G4749HA25號人手孔及蟻
    害防治現場點檢時，拍攝包含「檢點日期及圖號坐標標示牌
    」照片3張，並記載經三米直規測量值分別為-0.4mm、-0.2m
    m、-0.3mm，固有現場點檢照片、該孔蓋DAMS系統巡視紀錄
    及轄養道路人手孔掩埋及提升施工後三米直規檢測表在卷（
    見本院卷㈠第205、207、289頁）。惟就本案孔蓋G4749HA25
    號進行三米直規檢測時，並未檢附測量照片，台電公司中區
    營業處據此表示：「經維護組線路課表示：人、手孔點檢皆
    有用三米尺規進行量測，倘現場沒異狀時僅作紀錄無拍照；
    另查本處高、低孔蓋多達93311處，如每座孔蓋點檢正常拍
    照的話，因涉及資料庫儲存問題，故採取檢點時發現『異常』
    現場拍照留存紀錄、即辦理改善等相關作為。」，有台灣電
    力股份有限公司臺中區營業處111年2月4日台中字第1111170
    698號函及附件在卷（見本院卷㈠第211頁）。依此，大園水
    電雖在「轄養道路人手孔掩埋及提升施工後三米直規檢測表
    」中記載本案孔蓋三點數值分別為-0.4mm、-0.2mm、-0.3mm
    ，惟未能提供該孔蓋之周邊外觀照片或除書面記載檢測數值
    外之其他佐證資料。況依大園水電與台電公司簽立之「台灣
    電力股份有限公司台中區營業處勞務採購契約106年8月至10
    7年12月B工區人手孔點檢工作（含蟻害防治）承攬契約」（
    見本院卷㈠第65至84頁）及其施工說明書附件24「低壓手孔
    檢點施工說明」所載，關於「一、檢點項目：⒈檢點時孔蓋
    周邊情形（須附照片1張）、檢點時手孔內部情形（須附照
    片）」（見本院卷㈠第107頁），足見依前開施工說明所載，
    雖未要求大園水電以三米尺規測量時需同時拍攝照片，但仍
    要求大園水電至少需拍攝「檢點時孔蓋周邊情形」之照片1
    張，惟大園水電並未依前開施工說明提供該照片（大園水電
    提供予台電公司之照片3張《本院卷㈠第237、238頁》，係進行
    人手孔點檢及蟻害防治時所拍攝之照片，當時孔蓋處於開啟
    狀態，目的係檢視手孔內部，並非拍攝「孔蓋周邊情形」）
    ，不論大園水電無法提供該照片之原因為何，台電中區營業
    處既未能提供大園水電檢點本案孔蓋時之周邊情形照片，供
    本院檢視大園水電於檢點時，本案孔蓋周邊情形與案發時有
    無改變，本院實難僅憑「轄養道路人手孔掩埋及提升施工後
    三米直規檢測表」所載，即認大園水電之檢測值正確無誤，
    並據以作為本案手孔蓋高低落差符合規範之依據。另辯護意
    旨尚稱：「台電公司臺中區營業處維護組檢驗人員黃永興於
    107年7月10日收受全部資料後，於107年8月10日完成初驗合
    格在案」云云（見本院卷㈠第53、54頁）。然經本院依職權
    發函請台電公司中區營業處提供案外人黃永興辦理初驗之方
    法及相關照片，經該處函覆稱：「依據『106年8月至107年12
    月B工區人手孔點檢工作（含蟻害防治）契約』4-10頁第九、
    竣工及驗收之補充規定：㈠本工作驗收時每批抽驗數量如下
    ：⒈人、手孔檢點各抽1%（不滿1座，以1座計算）。有關本
    處檢驗員黃永興君於107年7月10日檢驗無誤，應屬該批交辦
    工作號碼(9B092)之工作單整理日期，該孔蓋三米尺規量測
    時間應為107年6月13日，再查9B092人手孔維護工作交辦、
    竣工及初驗紀錄單，黃永興君於107年8月7日辦理初驗G4750
    BE9518、G4750BD6803、G4750BD79、G4750CD0733、G4750CC
    8508等5孔（施工496處、1%抽驗-抽5處），並無抽驗到案發
    當時孔蓋（G4749HA25）。」，此有臺灣電力股份有限公司
    臺中區營業處111年2月4日台中字第1111170698號函及附件
    在卷（見本院卷㈠第211頁）。辯護意旨認本案孔蓋經台電公
    司臺中區營業處維護組檢驗人員黃永興初驗合格云云，容有
    誤會，併此說明。
　㈢按刑法上之過失，其過失行為與結果間，在客觀上有相當因
    果關係始得成立。所謂相當因果關係，係指依經驗法則，綜
    合行為當時所存在之一切事實，為客觀之事後審查，認為在
    一般情形下，有此環境、有此行為之同一條件，均可發生同
    一之結果者，則該條件即為發生結果之相當條件，行為與結
    果即有相當之因果關係。反之，若在一般情形下，有此同一
    條件存在，而依客觀之審查，認為不必皆發生此結果者，則
    該條件與結果不相當，不過為偶然之事實而已，其行為與結
    果間即無相當因果關係。查，死者陳峻毅於107年9月26日13
    時28分許，騎乘車號000-000號普通重型機車，行經臺中市
    西屯區工業區一路125號前路段超速行駛，致其機車車輪通
    過本案手孔蓋時，因手孔蓋與路面高低有如附圖一、二所示
    落差，導致車輛失控，無足夠時間煞停而撞及路外電桿之事
    實，業據證人王浩恆於警詢時證稱：「我駕駛自小客車…由
    工業區十二路沿工業區一路第1車道往工業區時一路方向直
    行，我當時看到右前方有一輛機車超越我車，然後我看到機
    車在我車右前方煞車失控左右搖晃，機車衝向路邊電桿撞擊
    。」等語甚詳（見相驗卷㈠第43頁），並經本院當庭勘驗該
    行車紀錄器，結果以：「自附圖1至15所示連續畫面中，可
    看出死者所騎乘之重型機車，其機車車輪確有通過台電手孔
    蓋，且於附圖13至16所示連續畫面中，可看出死者機車後車
    輪於通過台電手孔蓋時，確有微微躍起。其中附圖14、15可
    見機車後車輪有離地而未與地面完全接觸之情形（並由法官
    在附圖14、15中以紅筆圈岀及書寫「離地」）」，有本院勘
    驗筆錄及附圖1至16在卷可稽（見本院卷㈡第25、51至81頁）
    ，足認死者陳峻毅駕駛行為違反前揭注意規定，其駕駛行為
    固有過失，惟因本案手孔蓋與路面高低有如附圖一、二所示
    落差而不符合前開規範，導致車輛失控部分，亦屬肇事次因
    ，且本件經囑託逢甲大學車輛行車事故鑑定研究中心鑑定結
    果亦認：「本案Ａ車在下坡、彎路路段，未依標誌、標線減
    速慢行反超速行駛，且經計算平均車速約83.92公里/小時，
    嚴重超過該路段速限40公里/小時，致車輛失控後無足夠時
    間將車輛煞停，應為本件事故發生之主要原因。惟經卷附台
    電手孔蓋平整度測量數據，已超出規範要求之6mm標準，影
    響車輛行車安全，造成通過之Ａ車失控，認係亦有疏失，即
    台電手孔蓋之主管機關亦有次因。」，有該中心行車事故鑑
    定報告書在卷（見相驗卷㈡第213至239頁），與本院為相同
    認定。是本件車禍既係被告疏未發覺孔蓋與周邊地面落差不
    符規範及報修，致使死者陳峻毅騎乘機車通過本案手孔蓋時
    ，因手孔蓋與路面高低有如附圖一、二所示落差，導致車輛
    失控，撞及路外電桿，經送醫急救仍不治死亡，揆諸前揭說
    明，死者陳峻毅之死亡，與被告上開過失行為間，具有相當
    因果關係，應屬明確。雖被告及辯護人以下列情詞置辯，然
    查：
　⒈辯護意旨以：「被害人騎乘重型普通機車行經下坡彎道路段
    ，未減速慢行隨時作停車之準備，復嚴重超速，且該重型機
    車右前方煞車桿即前輪煞車桿斷裂，是本案車禍之發生係因
    被害人嚴重超速駕駛及不當使用煞車所致，核與本案手孔蓋
    之設置是否有何不符規範間並無任何相當因果關係。」云云
    （見本院卷㈠第56、57、129頁）。查，本案係警員於案發後
    再至現場查試機車把手，發現「該重型機車191-PRQ發生事
    故後，經現場查試該機車左煞車把手<後輪>正常，右煞車把
    手<前輪>煞車線已斷裂」，有臺中市政府第六分局交通分隊
    員警職務報告及機車把手照片4張在卷（見相驗卷㈠第41、58
    、59頁）。又本院勘驗行車紀錄器結果，認：「就死者所騎
    乘之重型機車後車尾燈部分，自該機車通過台電手孔蓋前起
    ，至撞上路旁電桿前止（即附圖1至90止），除附圖26外之
    機車後車尾燈有短暫熄滅外，其機車後車尾燈均持續亮起，
    足認死者所駕駛之重型機車煞車於此段期間仍得運作。」，
    有本院勘驗筆錄及行車紀錄器擷圖在卷（見本院卷㈡第25、2
    6、51至255頁）。又本院依職權就死者陳峻毅所駕駛之車型
    ，於單獨按壓左側、右側把手煞車，及同時按壓兩側把手煞
    車，其車尾後煞車燈之顯示情形，函詢臺灣山葉機車工業股
    份有限公司，經該公司函覆意旨略以：「查系爭車型，在一
    般情形下，該機種之車輛於上述三種情形按壓煞車時，其車
    尾煞車燈皆會亮起，且車尾煞車燈之顯示方式皆為相同，特
    此說明」，有該公司111年01月13日山葉總字第111012號函
    在卷可稽（見本院卷㈠第275頁）。是死者陳峻毅所騎乘之重
    型機車，於行經上開路段時，該車尾煞車燈確有亮起，業經
    本院勘驗明確，足認該車於案發時之機車把手煞車確實仍得
    運作，並無未顯示後煞車燈之情。此外，被告駕車通過上開
    路段時，平均時速高達83.92公里/小時，倘若於通過本案手
    孔蓋時，僅使用單側把手按壓煞車，則車輛偏移或無法保持
    平衡之情形將更嚴重，惟本案死者陳峻毅於駕車通過本案手
    孔蓋時，其機車後輪雖有微微躍起，惟仍得往前行駛，直至
    撞及路外電桿始停止之情，尚無僅左側機車把手仍有效運作
    ，因右側煞車失效而導致機車失去平衡之情。再參以本案車
    禍後，死者陳峻毅所駕駛之重型機車「車身等嚴重撞擊破損
    變形，重機車前擋板及儀表板及大燈位置車殼破損、前車輪
    輪圈斷裂兩截，機車座墊及重機車電瓶（位處置物箱内）也
    因撞擊導致斷裂和電池彈出車外。」，有臺中市政府警察局
    第六分局刑案現場勘察報告及機車車損照片13張在卷（見相
    驗卷㈠第61、64至67頁），足認死者陳峻毅因無法控制機車
    後，直至撞及路外電桿始行停止，且導致機車車頭嚴重毀損
    ，則該機車右側把手煞車線亦有高度可能係因撞擊路外電桿
    後斷裂。本案依現存事證，無法證明死者陳峻毅騎乘之重型
    機車右側把手煞車線於通過本案手孔蓋時即已斷裂。辯護人
    前揭辯護意旨，仍屬臆測之詞，不足採信。
　⒉辯護意旨以：「卷附臺中市車輛行車事故鑑定委員會鑑定意
    見認定本案手孔蓋與鄰近路面之高差為8.5公分，進而認定
    本案手孔蓋與鄰近路面之平坦度不符相關施工規範，為肇事
    次因，無非係以被害人家屬自行測量之數據為鑑定基準，惟
    被害人家屬所為之測量結果並非可採有如上述，是該鑑定意
    見自不能作為認定被告有罪之依據。」云云（見本院卷㈠第5
    4至56頁）。查，檢察官於偵查中囑託臺中市車輛行車事故
    鑑定委員會鑑定本案肇事責任（見相驗卷㈠第115頁），及認
    有覆議必要而依職權送覆議（見相驗卷㈠第215頁），經臺中
    市車輛行車事故鑑定委員會鑑定意見認：「一、陳峻毅嚴重
    超速駕駛普通重型機車，行經下坡連續彎道路段，未減速慢
    行作隨時停車之準備，因故失控撞及路外電桿，為肇事主因
    。二、台電、臺中工業區寬頻管道手孔蓋及鄰近路面，路面
    平坦度不符相關施工規範，為肇事次因。三、電桿，無肇事
    因素。」，且經臺中市車輛行車事故鑑定覆議委員會分析意
    見認：「若①車因手孔蓋與路面之平整度不合規範而失控，
    則：⒈①陳峻毅駕駛普通重型機車，行經下坡連續彎道路段超
    速行駛，未減速慢行作隨時停車之準備，失控撞及路外電桿
    ，為肇事主因。⒉道路管理機關，因路面平整度不符相關規
    範，為肇事次因。⒊②電桿，無肇事因素。」等情，固有臺中
    市車輛行車事故鑑定委員會中市車鑑字第0000000號鑑定意
    見書、臺中市車輛行車事故鑑定覆議分析意見書在卷（見相
    驗卷㈠第121至125、221至227頁）。惟臺中市車輛行車事故
    鑑定委員會鑑定意見漏未審及死者陳峻毅有超速行駛，及誤
    將臺中工業區寬頻管道手孔蓋不符合施工規範亦列為肇事次
    因等事實；另臺中市車軸行車事故鑑定覆議分析意見書則未
    具體指出何道路管理機關有過失，此等用以認定肇事責任之
    基礎事實既均與本院不同，本院自無從採納前開鑑定意見及
    分析意見。另本院認定被告本案犯罪事實，並未參酌死者之
    父陳敏淋案發後翌日前往現場自行測量之結果，及臺中市車
    輛行車事故鑑定委員會中市車鑑字第0000000號鑑定意見書
    ，均如前述。辯護人此部分辯護意旨，尚非可採。
  ⒊辯護意旨以：「逢甲大學車輛行車事故鑑定研究中心鑑定案
    件之意見書，亦以卷附本案手孔蓋平整度測量數據，即被害
    人家屬107年9月27日現場勘查與108年07月09日臺灣臺中地
    方檢察署辦理會勘所測量之平整度數據，皆超出規範要求之
    6mm標準，認定台電手孔蓋之主管機關亦有次因。而鑑定意
    見書所鑑定之基準為被害人家屬『107年9月27日現場勘查』所
    測量的平整度數據，惟為被害人家屬並非以專業標準之三米
    直規丈量，測量方式顯然有誤」云云（見木院卷㈠第54至56
    、128頁）。查，本院函詢逢甲大學車輛行車事故鑑定研究
    中心，倘若去除死者家屬陳敏淋所為自行測量之數據，是否
    影響前揭鑑定意見，經該中心函覆以：「本案台電手孔蓋平
    整度是否符合規範係依據卷附測量數據，而兩次測量皆未符
    合規範，因此若去除『107年9月27日現場勘查』所得數據，僅
    憑『108年7月9日臺灣臺中地方檢察署辦理會勘』所測量之平
    整度數據，該台電手孔蓋仍未符合規範，故本校車輛行車事
    故鑑定研究中心之鑑定結論不變。」，有逢甲大學111年2月
    10日逢建字第1110002605號函在卷可稽（見本院卷㈠第273頁
    ）；再參以該中心鑑定本案車禍肇事責任，係參酌道路交通
    事故現場圖、車損狀況、事故現場標誌標線、事故相關影像
    檢視、車速分析、全部停車時間分析及手孔蓋平整度測量數
    據等因素後而為綜合研判，亦有該中心鑑定報告「捌、肇事
    因素分析」在卷可稽（見相驗卷㈡第221至237頁）。是逢甲
    大學行車事故鑑定研究中心所為前揭鑑定意馬，並非僅憑死
    者家屬陳敏淋於107年9月27日所為之自行測量數據，且縱使
    去除該項數據，仍不影響本院前揭認定及該中心之鑑定結論
    ，併此說明。
　㈣末按當事人聲請調查之證據，法院認為待證事實已臻明瞭無
    再調查之必要者，得認為不必要而以裁定駁回，刑事訴訟法
    第163條之2第1項、第2項第3款定有明文。辯護人以：依逢
    甲大學鑑定意見書附圖14、15彩色照片，無法明確看見該重
    型機車前後輪是否通過台電手孔蓋為由（見本院卷㈠第125頁
    ），聲請再送請國立成功大學行車事故鑑定研究中心鑑定。
    然死者騎乘機車行經前開路段時，其機車車輪確有通過台電
    手孔蓋，業經本院勘驗明確（詳如前述），逢甲大學行車事
    故鑑定研究中心據以鑑定之基礎事實並無違誤，此部分待證
    事實已臻明瞭而無重複鑑定之必要，應予駁回。此外，辯護
    人就上開鑑定之過程及結果，亦未敘明有何不完備或錯誤之
    處，並已於本院審理期日捨棄此項調查證據之聲請（見本院
    卷㈡第39頁），自無再予調查必要，併此說明。
  ㈤綜前所述，被告雖否認過失致死犯行，然本院審酌卷載各項
    證據交互判斷，堪認其前開所辩要屬卸責之詞，委無足採。
    職是，本件事證明確，被告犯行洵堪認定，應依法論科。
三、論罪科刑方面：
  ㈠按行為後法律有變更者，適用行為時之法律。但行為後之法
    律有利於行為人者，適用最有利於行為人之法律，刑法第2
    條第1項定有明文。查被告行為後，刑法第276條業於108年5
    月29日修正公布，並於同年月31日生效施行，刑法第276條
    第2項業務過失致死罪雖於該次修正時刪除，但由立法說明
    可知，立法者認為從事業務之人因過失行為而造成之法益損
    害未必較一般人為大，對其課以較高之注意義務，有違平等
    原則，且該次修法已將同法條第1項過失致死罪之法定刑提
    高為「5年以下有期徒刑、拘役或50萬元以下罰金」，法官
    得依具體個案違反注意義務之情節，量處適當之刑，已足資
    適用，上開第2項規定因此刪除。是修法後並非不處罰業務
    過失致死罪，而是適用修正後刑法第276條過失致死罪規定
    。又適用修正後刑法第276條之法定刑為「5年以下有期徒刑
    、拘役或50萬元以下罰金」，而適用修正前刑法第276條第2
    項業務過失致死罪之法定刑則為「5年以下有期徒刑或拘役
    ，得併科3千元以下罰金」。上開修正前後之規定，最重主
    刑與次重主刑固均相同，然修正前刑法第276條第2項並未單
    科罰金刑，而係得併科之，修正後刑法第276條則得單科罰
    金刑，經比較結果，修正後刑法第276條規定對被告較為有
    利，依刑法第2條第1項但書規定，本件應適用修正後刑法第
    276條規定論處。
　㈡核被告所為，係犯刑法第276條之過失致死罪。
  ㈢爰以行為人之責任為基礎，審酌被告為台電中區營業處大屯
    巡修課外線技術人員，工作項目為「配電線路巡視及點檢維
    護」等，巡檢範圍含臺中市西屯區工業區一路手孔，知悉檢
    查手孔蓋與路面高低落差有無符合規定之目的，乃在維護車
    輛往來行車安全，竟未發現本案手孔蓋與路面高低落差已違
    反規範，未予即時填報、搶修，於執行職務時已有過失，致
    使死者陳峻毅騎車通過本案手孔蓋時，因超速行駛及手孔蓋
    與路面之高低落差不符規範，導致車輛失控，撞及路外電桿
    ，經送醫後不治死亡，及本案車禍發生乃死者陳峻毅騎車在
    下坡、彎路路段，未依標誌、標線減速慢行反超速行駛，致
    車輛失控後無足夠時間將車輛煞停，為肇事主因，被告為肇
    事次因，暨其無前案紀錄，素行良好，有臺灣高等法院被告
    前案紀錄表在卷可按、肇事後尚未與被害人家屬達成和解，
    兼衡其大學畢業之智識程度、曾從事傳統產業等一切情狀，
    量處如主文所示之刑，併諭知如易科罰金之折算標準。
據上論斷，應依刑事訴訟法第299條第1項前段，判決如主文。
本案經檢察官楊凱婷提起公訴，檢察官黃元亨到庭執行職務。
中　　華　　民　　國　　111 　年　　8 　　月　　30　　日
            刑事第六庭    審判長法  官  柯志民
　　　　　　　　　              法  官  戰諭威
　　　　　　　　　              法  官  蔡逸蓉
以上正本證明與原本無異。
如不服本判決應於收受判決後20日內向本院提出上訴書狀，並應
敘述具體理由；其未敘述上訴理由者，應於上訴期間屆滿後20日
內向本院補提理由書（均須按他造當事人之人數附繕本）「切勿
逕送上級法院」。
                                書記官  陳玲誼
中　　華　　民　　國　　111 　年　　8 　　月　　30　　日
附錄論罪科刑法條全文：
中華民國刑法第276條
因過失致人於死者，處五年以下有期徒刑、拘役或五十萬元以下
罰金。
附圖一：

附圖二：